最高法院刑事判決　　　　　　　　　　　　　　　九十三年度台上字第一二二六號
　　上　訴　人　甲 ○ ○
　　　　　　　　丙 ○ ○
　　　　　　　　丁 ○ ○
　　　　　　　　乙 ○ ○
　　　　　　　　戊○○○
右上訴人等因違反公職人員選舉罷免法案件，不服台灣高等法院高雄分院中華民國九
十二年十一月二十日第二審判決（九十二年度選上訴字第四０號，起訴案號：台灣澎
湖地方法院檢察署九十一年度選偵字第一０號、同署九十一年度偵字第一七二、一八
二、二二二、二三八號），提起上訴，本院判決如左：
    主  文
原判決關於甲○○、丙○○、丁○○、乙○○、戊○○○部分撤銷，發回台灣高等法
院高雄分院。
    理  由
本件原判決認定上訴人甲○○為競選於民國九十一年一月二十六日舉行之澎湖縣望安
鄉第十四屆鄉長，企圖擊敗另一參選人，竟與上訴人丁○○及上訴人乙○○、戊○○
○等十九人基於妨害投票之犯意聯絡，於九十年八月間將乙○○等十九人戶籍虛報遷
出原址，改遷入望安鄉東安村三鄰四十八號甲○○舊宅，使乙○○等人取得投票權並
於選舉當日投票。以俗稱「幽靈人口」之非法方法，使投票發生不正確之結果。另上
訴人丙○○與乙○○、戊○○○為使甲○○順利當選鄉長，共同無償提供高雄、馬公
間之機票予有投票權之許文吉等三十九人，並約定投票予甲○○。許文吉等人即搭機
返回澎湖，並如期至望安鄉各投票所投票等情。因而維持第一審論處甲○○、丁○○
共同以非法之方法，使投票發生不正確之結果，及丙○○、乙○○、戊○○○共同連
續對於有投票權之人，交付不正利益罪刑部分之判決，駁回上訴人等就此部分所為第
二審上訴。固非無見。
惟查，(一)、原判決認定上訴人甲○○、丁○○與乙○○、戊○○○等十九人共同虛報
遷移戶籍，妨害投票結果正確，但對甲○○與丁○○間、及其二人與乙○○等十九人
間，如何為犯意之聯絡及分擔實施犯行，並未明白認定及詳細敘述認定之理由，尚嫌
理由不備。(二)、原判決事實欄（第三頁第六至八行）認定乙○○等十九人虛遷戶籍，
但其理由（甲部分第二段第(一)小段之1.）僅敘述該事實據乙○○等十七人供述甚詳，
並有渠等戶籍登記申請書等文件為證等情，漏未論述陳慶昌、許美香部分之事證，自
屬理由不備。嗣又（理由欄甲部分第二段第(一)小段之2.）論述乙○○等十八人確屬幽
靈人口，並於九十一年一月二十六日分赴投票所投票云云（見原判決第八頁第八至十
行），疏未論及陳慶昌部分；且乙○○、戊○○○部分並未判決確定，原判決論敘
其二人與呂小萍等人均已判刑確定，致前後不一致，均屬理由矛盾之違誤。(三)、原判
決事實欄（第四段）認定丙○○、戊○○○、乙○○共同無償提供免費機票予許文吉
等三十七人返回澎湖投票予甲○○。惟其理由（甲部分第二段第(四)小段）敘述丙○
○於九十年十二月二十四日向立榮航空開立林稱讚等七人之八折優惠機票，再於同年
月二十五日開立顏江彬等五人八折優惠機票，另於同年月二十八日訂購呂小蘭等二十
七人團體機票云云，共購買三十九人機票，何以多出二人份機票？前後不一，亦屬矛
盾。(四)、公職人員選舉罷免法第九十條之一第一項明文：「對於有投票權之人，行求
期約或交付賄賂或其他不正利益，而約其不行使投票權或為一定之行使者，處……」
，除規定行為人須對於有投票權之人交付賄賂或不正利益外，並以雙方約定該有投票
權之人不行使投票權或為一定之行使為犯罪成立之要件。原判決事實欄雖認定丙○○
、戊○○○、乙○○三人無償提供機票並與許文吉等人約定投票予甲○○（見原判決
第六頁第六行），但其理由並未論述憑以認定上開約定之證據及理由，顯屬理由矛盾
。(五)、依原判決所云，乙○○、戊○○○為使甲○○當選，而一面將戶籍虛報遷入甲
○○舊宅，以取得投票權投票給甲○○，另一方面又與丙○○共同無償提供機票予許
文吉等人，約定許文吉等人投票予甲○○，因而犯刑法第一百四十六條第一項之妨害
投票結果正確罪、及公職人員選舉罷免法第九十條之一第一項投票交付不正利益罪二
罪。惟上述二部分之犯罪事實，除犯罪動機相同外，如何有方法、結果之牽連關係，
原判決未說明其理由，即逕認乙○○、戊○○○所犯上開二罪有方法、結果之牽連關
係，應從一重之後者處斷，尚屬可議。上訴人等上訴意旨，均指摘原判決關於上訴人
等部分為不當，非無理由，應認有撤銷發回更審之原因。至原判決認為無罪（即不另
為無罪諭知）部分（與上訴人等有關之部分），因與前述發回之有罪部分，有審判不
可分之關係，爰併予發回更審。附此敘明。
據上論結，應依刑事訴訟法第三百九十七條、第四百零一條，判決如主文。
中　　　華　　　民　　　國　　九十三　　年　　　三　　　月　　 十一 　　日
                              最高法院刑事第六庭
                                  審判長法官  吳　雄　銘
                                        法官  池　啟　明
                                        法官  石　木　欽
                                        法官  郭　毓　洲
                                        法官  吳　三　龍
      右正本證明與原本無異
                                              書  記  官
中　　　華　　　民　　　國　　九十三　　年　　　三　　　月　　 十六 　　日
                                                                        Ｋ
